【裁判字號】    89,上訴,4240
【裁判日期】    890921
【裁判案由】    妨害自由等
【裁判全文】
臺灣高等法院刑事判決                          八十九年度上訴字第四二四號
    上  訴  人
    即  被  告  乙○○
右上訴人因妨害自由等案件，不服臺灣板橋地方法院八十九年度訴字第一０九六號，
中華民國八十九年九月二十一日第一審判決（起訴案號：臺灣板橋地方法院檢察署八
十八年度偵字第四八四八號）提起上訴，本院判決如左：
    主  文
原判決關於妨害自由及定應執行刑部分撤銷。
乙○○共同以非法方法剝奪人之行動自由，累犯，處有期徒刑壹年；扣案之鐵鎚壹把
沒收。
其他上訴駁回。
第二項撤銷改判之妨害自由罪及上訴駁回之妨害公務罪所處之刑，應執行有期徒刑壹
年肆月；扣案之鐵鎚壹把沒收。
    事  實
一、乙○○曾因犯賭博罪，經臺灣彰化地方法院於民國(下同)七十九年一月十日判處
    有期徒刑六月；再經臺灣高等法院臺中分院於七十九年十一月二十一日判決上訴
    駁回確定，而於八十六年二月一日易科罰金執行完畢結案，詎仍不知悛悔，復化
    名黃秋金（所犯行使變造身分證特種文書部分併由另案審理）而因生意關係認識
    甲○○，並曾將空白支票十紙借予甲○○週轉，然甲○○在使用三紙支票後竟未
    無能力依約將票款存入銀行以供提領；於八十八年二月九日晚八時許，乙○○再
    持空白支票二紙及玉石十四片，至甲○○設於臺北縣板橋市○○路二七一號之佛
    像工廠，供甲○○向他人調取現款以供應急，然甲○○仍未能如期籌措現款供持
    票人提領，致乙○○之支票退票而心生不滿，乃於八十八年二月十一日晚九時許
    ，夥同真實姓名年籍不詳之成年男子二名，至上述甲○○工廠，要求甲○○賠償
    新臺幣（下同）二百五十萬元（起訴書誤載為三百萬元），並簽發面額二百五十
    萬元之本票以為擔保，惟為甲○○所拒絕，乙○○遂與上開真實姓名年籍不詳之
    成年男子二名，竟共起普通傷害之犯意聯絡，共同以徒手及腳踢之方式毆打甲○○，並脅稱：若不簽發本票，將使甲○○於死等語，但甲○○仍堅拒，乙○○即
    與上述真實姓名年籍不詳之成年男子二名，共同基於剝奪行動自由之犯意聯絡，
    強押甲○○坐上一不詳車號之自小客車，並接續向甲○○嚇稱：將押甲○○至山
    上毆打，直至甲○○簽發本票為止等語，以逼迫甲○○簽發本票。其間，上開二
    名真實姓名年籍不詳之成年男子於中途離去，又有另姓名年籍不詳其中一綽號「
    阿正」等之成年男子三名，坐進上開車內，乙○○復承上述傷害之概括犯意，夥
    同該姓名年籍不詳綽號「阿正」等之成年男子三名，共同基於剝奪行動自由及普
    通傷害之犯意聯絡，在車內由該姓名年籍不詳綽號「阿正」等之成年男子三人共
    同徒手毆打甲○○，另其中一不詳名成年男子手持綽號「阿正」所有之鐵鎚一把
    ，毆打甲○○之手腳等關節，對甲○○施以強暴，嗣因甲○○仍拒不同意，復折
    返上址工廠，乙○○持甲○○所有工廠內之塑膠槌一把毆打甲○○，繼交付該塑
    膠槌予上述姓名年籍不詳綽號「阿正」等之成年男子三人輪流毆打，直至翌日即
    二月十二日凌晨一時許，甲○○不堪毆打，經乙○○同意減付賠償額為一百五十
    萬元，甲○○始簽發面額計一百五十萬元之本票八紙、保管條二紙及切結書一紙
    後，乙○○及上述綽號「阿正」等姓名年籍不詳之成年男子三名始行離去，以此
    強暴非法方法剝奪甲○○之行動自由約達四小時之久，而甲○○復因乙○○等人
    前揭之毆打行為，致受有前胸、兩側上肢多處挫傷之傷害，嗣經甲○○向臺北縣
    警察局板橋分局（起訴書誤載為三重分局）報案，為警於同日下午四時許，在上
    址，查獲前去取款之乙○○，並扣得綽號「阿正」成年男子所有供本件共同傷害
    犯行所用之鐵鎚一把、甲○○所有之塑膠槌一把。
二、乙○○為警逮獲後，於帶返臺北縣警察局板橋分局，由員警丙○○查驗其身分，
    依法執行其職務時，因發覺乙○○所持冒用「黃秋金」之身分證有異，經調取乙○○口卡片比對，查知有冒名應訊及隱瞞其為通緝犯等情，乙○○因一時羞赧成
    怒，竟另行起意基於妨害公務之犯意，張口咬傷執行查證人別職務之警員丙○○
    左手食指，而對於依法執行職務之公務員施強暴，致丙○○受有左側食指被咬傷
    之傷害（傷害部分未據告訴）。
三、案經甲○○訴由臺北縣警察局板橋分局報請臺灣板橋地方法院檢察署檢察官偵查
    起訴。
    理  由
一、訊據被告乙○○雖坦承自甲○○處取得本票八紙、保管條二紙及切結書一紙並咬
    傷員警丙○○等事實，但矢口否認有何妨害自由、傷害及妨害公務等犯行，辯稱
    ：甲○○之前向伊借了十張支票，伊提醒甲○○於二月十一日要兌現，甲○○表
    示沒有辦法履行，伊又拿兩張支票和玉石十四片給甲○○幫助週轉他，結果於十
    一日支票仍遭退票，伊到甲○○之工廠找甲○○，甲○○才把二張支票及玉石還
    伊，伊是有打甲○○，伊作錯了，但伊沒有妨害甲○○自由，伊沒有強押他；伊
    有咬警員，但是因警員丙○○勒住伊脖子，伊不能呼吸才咬的，伊沒有妨害公務
    云云。惟查：
  (一)被告乙○○如何於前揭時地分別與上述真實姓名年籍不詳之男子二名及三名，先
    後徒手毆打、強押，復持鐵鎚及塑膠槌毆打，剝奪甲○○之行動自由等事實，迭
    據告訴人甲○○於警訊、檢察官偵查、原審及本院調查中指訴綦詳，並有財團法
    人恩主公醫院診斷證明書影本一紙、本票影本八紙、保管條影本二紙、切結書影
    本一張及甲○○立具領回上開本票等之贓物認領保管單一紙附卷可稽，及被告犯
    罪所用之鐵鎚、塑膠槌各一把扣案可證。即被告於警訊中亦坦陳：我確實有夥同
    我的五位朋友對甲○○拳打腳踢，並逼迫他簽具八張本票、切結書及保簽條，但
    我並未強盜其營業所得新台幣二萬元，當時我有持該公司所有之鐵鎚行兇；...
    我與甲○○經營之佛具公司因生意往來而認識，且甲○○邀我投資其佛具公司而
    有財物借貸行為，約於八十八年元月二十七日甲○○主動與我聯絡稱因資金調度
    問題，欲向我借用支票，我便於同日（二十七日）夜晚於其公司交付彰化銀行士
    林分行支票一本（票號AK0000 000至AK0000000共二十五張），戶名：黃秋金，
    於甲○○使用；當時甲○○承諾給予我新台幣壹拾萬元做為借用支票之酬勞，並
    於農曆年前交付，但隔日（二十八日）我因需要開立支票便至甲○○公司向其索
    討支票，當時甲○○已開具三張（票號AK0000000，金額壹拾陸萬伍仟元，到期
    日八十八年三月十日；票號AK000 0000，金額伍萬參仟元，到期日八十八年二月
    五日；票號AK0000000，金額玖萬伍仟元，到期日八十八年三月十日），但甲○○稱他還急需使用支票，我便撕下七張空白支票（AK0000000至AK0000000）供其
    使用，但於二月九日我因一張開具之支票即將到期（AK0000000，金額柒萬元，
    到期日八十八年二月十一日），我因資金調度不靈，且甲○○承諾交付之壹拾萬
    元酬勞尚未兌現，我便請求甲○○幫忙調集資金，以免跳票，當時甲○○亦允諾
    幫住我，我便另外再交付二張彰化銀行士林分行之空白支票（票號AK0000000、
    AK0000000）供其使用，並交付十四片翡翠做為抵押，但甲○○並未替我調集資
    金，致使我開立之支票跳票，所以我才憤而於二月十一日召集朋友前往理論，並
    以暴力脅迫方式逼迫甲○○簽具本票、切結書、保簽條做為他借用我所有支票之
    擔保云云（見偵查卷第九頁至第十二頁）。則告訴人甲○○指述其因支票糾紛，
    造被告毆打、脅迫、挾持之事實，應非出於虛構，尚可採信。再查，關於本案究
    係被告委請告訴人甲○○調現支票，或係告訴人向被告借用空白支票週轉乙節，
    業據證人丁○○於檢察官真查中供證我不曉得黃秋金即乙○○，黃秋金告訴我有
    十張連號空白支票借給甲○○，有一張柒萬元的黃秋金的票被退票，甲○○叫黃
    秋金拿錢去銀行等語（見偵查卷第九二頁）；在本院調查中仍到庭具結供稱：認
    識（甲○○），也知道甲○○的事，是甲○○向乙○○借支票，後來甲○○跳票
    云云（見本院九十年一月十二日訊問筆錄）。則有關被告與告訴人間支票糾紛之
    原因，應以被告所辯：甲○○之前向伊借了十張支票表示沒有辦法履行，伊又拿
    兩張支票和玉石十四片給甲○○幫助週轉他，結果於十一日支票仍遭退票等語，
    較為可信。告訴人指述：被告持二紙支票請渠幫為調現云云，尚不足採。
  (二)次按警察依法行使偵查犯罪與執行搜索、扣押、拘提及逮捕，應依刑事訴訟法及
    調度司法警察條例之規定行使；訊問被告，應先詢問其姓名、年齡、籍貫、職業
    、住所或居所，以查驗其人有無錯誤，如係錯誤應即釋放，此項人別詢問之規定
    ，並為司法警察詢問犯罪嫌疑人時所準用（警察法第九條第三款、警察法施行細
    則第十條第一項第三款、刑事訴訟法第九十四條、第一百條之二參照），則承辦
    員警丙○○調取口卡以比對被告乙○○之身分有無錯誤，當為依法執行職務之公
    務員無疑。再查，被告乙○○於前揭時地，經承辦員警丙○○調取口卡查對其身
    分時，竟張口咬傷員警丙○○，妨害其執行調查犯罪職務之事實，業據證人即承
    辦員警丙○○在檢察官偵查中明確指證：被害人打電話報案，我們到現場埋伏，
    乙○○自己一人進去，我們表明身份，盤查他的東西，將他帶回辦公室，在辦公
    室他一直不合作，又拿假身份證，我們感覺有異，再詢問他時，經過他旁邊，就
    被他咬云云（見偵查卷第一○三頁背面），並有板新醫院診斷證明書一紙、傷情
    照片一幀在卷可稽。即被告於警訊中亦坦：（問：：警方於盤查你確實身份時，
    你因欲逃避警方查察抗拒，並以口咬傷值勤員警，有無此事？），有的，因我害
    怕警方查緝我為通緝犯，才有此舉動等語（見偵查卷第十四頁背面）；其後於檢
    察官偵查中仍供陳有此犯行（見偵查卷第六十一頁）。參以警員葉志宏果若有以
    手臂勒住被告頸部，則被告以口攻擊員警時，葉志宏所受傷害位置應係在其手臂
    而非在手指部位關之，被告在法院審理中所辯：是因警員丙○○勒住伊脖子，伊
    不能呼吸才咬的乙節，並非事實。應以承辦員警丙○○之指述，為可採信。
  (三)本件事證明確，被告犯行洵堪認定，自應依法論科。
二、按刑法第三百零二條之妨害自由罪，係妨害他人自由之概括規定，故行為人具有
    一定目的，以非法方法剝奪人之行動自由者，除法律別有處罰較重之規定，應適
    用各該規定外，如以使人行無義務之事，或妨害他人行使權利為目的，而其強暴
    脅迫已達於剝奪人行動自由程度，即祇成立本罪，不應再論以同法第三百零四條
    之罪；又刑法第三百零二條之妨害自由罪，原包括私禁及以其他非法方法剝奪人
    之行動自由而言，所謂非法方法，當包括強暴脅迫等情事在內，是於妨害自由行
    為繼續中，縱有合於恐嚇危害安全之情形，自屬包含於妨害行動自由之同一意念
    之中，仍應視為剝奪行動自由之部分行為，最高法院二十九年上字第二三五九號
    、七十四年臺上字第三四０四號分別著有判例。本件被告乙○○於前揭時地與上
    開二名不詳姓名年籍之成年男子及另三名不詳姓名年籍之成年男子，先後共同傷
    害，並強押復出言恐嚇以迫使甲○○簽發本票及切結書等，已達剝奪被害人行動
    自由之程度，核其所為係犯刑法第三百零二條第一項之剝奪行動自由罪、第二百
    七十七條第一項之傷害罪，不另論刑法第三百零四條第一項之強制罪及同法第三
    百零五條之恐嚇危害安全罪；至被告為警查獲時，口咬承辦員警之左食指之行為
    ，則係犯刑法第一百三十五條第一項之妨害公務罪（傷害警員部分未據受害警員
    告訴）。被告與上述二名不詳姓名年籍之成年男子及上述綽號「阿正」等三名不
    詳姓名年籍之成年男子間，就所犯傷害及剝奪行動自由罪，分別有犯意之聯絡及
    行為之分擔，皆為共同正犯。所犯剝奪行動自由罪，雖持續相當之時間，惟具有
    繼續之性質，為繼續犯之單純一罪（最高法院二十一年上字第一八三四號判例參
    照）。又被告先後多次傷害甲○○犯行，時間緊接，所犯構成要件亦復相同，顯
    係基於概括犯意反覆為之，為連續犯。再被告所犯上開剝奪行動自由罪與連續傷
    害罪間，有方法結果之牽連關係，為牽連犯，應從一重之剝奪行動自由罪處斷。
    至所犯剝奪行動自由罪與妨害公務罪二罪間，犯意各別，行為互殊，應予分論併
    罰。另查，被告曾因犯賭博罪，經臺灣彰化地方法院於七十九年一月十日判處有
    期徒刑六月；再經臺灣高等法院臺中分院於七十九年十一月二十一日判決上訴駁
    回確定，而於八十六年二月一日易科罰金執行完畢結案，有本院被告全國前案紀
    錄表、刑案資料作業個別查詢報表分別附在本院卷及偵查卷可稽，其於五年內再
    犯本件有期徒刑以上之罪，為累犯，應各依法加重其刑。
三、原判決：
  (一)就妨害自由（剝奪行動自由）罪部分，據以論罪科刑，固非無見。惟既已於判決
    理由中敘明扣案之塑膠槌一把，係被害人甲○○所有，非被告及其他共犯所有，
    業據被告及甲○○供述甚明，自不得宣告沒收，附此敘明；乃竟在主文欄記載「
    塑膠槌壹把均沒收」，於法自有違誤。被告之上訴意旨否認犯罪，雖無理由；然
    原判決此部分既有前述之可議，仍屬無可維持，應由本院將原判決此部分及定執
    行刑部分撤銷改判。爰審酌被告動輒夥眾傷害、施暴強押，致被害人身心受創，
    並嚴重危害社會治安，及犯後猶飾詞卸責，未見悔意等一切情狀，量處如主文所
    示之刑。扣案之鐵鎚一把，係與被告共犯傷害犯行之綽號「阿正」者所有，業據
    被告供承在卷，應依刑法第三十八條第一項第二款宣告沒收。至扣案之塑膠槌一
    把，係被害人甲○○所有，非被告及其他共犯所有，分據被告及甲○○供述甚明
    ；其餘之中國農民銀行支票五十六張、彰化銀行支票三張、陳金來私章一枚、公
    司章一枚、黃秋金偽造身分證一枚及估價單二份，核與被告本件犯行無涉，亦據
    被告供述明確，自不得宣告沒收，併此敘明。
  (二)就妨害公務部分，適用刑法第一百三十五條第一項、罰金罰鍰提高標準條例第一
    條前段之規定，並審酌被告犯行嚴重危害社會治安，及犯後猶飾詞卸責，未見悔
    意等一切情狀，判處有期徒刑六月；其認定事實，適用法律及量處刑期均為妥適
    。被告上訴意旨否認犯罪，並無理由，應予駁回。
  (三)本案撤銷改判之妨害自由罪及上訴駁回之妨害公務罪所處之刑，定應行刑為有期
    徒刑壹年肆月；扣案之鐵鎚壹把沒收。
據上論斷，應依刑事訴訟法第三百六十九條第一項前段、第三百六十四條、第三百六
十八條、第二百九十九條第一項前段，刑法第二十八條、第五十六條、第二百七十七
條第一項、第三百零二條第一項、第五十五條、第四十七條、第五十一條第五款、第
三十八條第一項第二款、罰金罰鍰提高標準條例第一條前段，判決如主文。
本案經檢察官柯晴男到庭執行職務。
中      華      民      國    九十      年      三      月      一      日
                              臺灣高等法院刑事第十二庭
                                  審判長法  官   劉  景  星
                                        法  官   陳  志  洋
                                        法  官   陳  博  志
右正本證明與原本無異。
妨害自由部分如不服本判決應於收受送達後十日內向本院提出上訴書狀，其未敘述上
訴之理由者並得於提起上訴後十日內向本院補提理由書（均須按他造當事人之人數附
繕本）。
防害公務不得上訴。
                                       書記官    陳  嘉  文
中    華    民    國     九十     年      三        月       二         日
附錄本判決論罪科刑法條：
刑法第一百三十五條：
  對於公務員依法執行職務時，施強暴脅迫者，處三年以下有期徒刑、拘役或三百元
  以下罰金。
  意圖使公務員執行一定之職務或妨害其依法執行一定之職務或使公務員辭職，而施
  強暴脅迫者，亦同。
  犯前二項之罪，因而致公務員於死者，處無期徒刑或七年以上有期徒刑。
  致重傷者，處三年以上、十年以下有期徒刑。
刑法第二百七十七條：
  傷害人之身體或健康者，處三年以下有期徒刑、拘役或一千元以下罰金。
  犯前項之罪因而致人於死者，處無期徒刑或七年以上有期徒刑；致重傷者，處三年
  以上十年以下有期徒刑。
刑法第三百零二條：
  私行拘禁或以其他非法方法，剝奪人之行動自由者，處五年以下有期徒刑、拘役或
  三百元以下罰金。
  因而致人於死者，處無期徒刑或七年以上有期徒刑，致重傷者，處三年以上十年以
  下有期徒刑。
  第一項之未遂犯罰之。


司法院資訊處製作；財團法人民間司法改革基金會備份。
